【裁判字號】    98,簡上,122
【裁判日期】    990413
【裁判案由】    損害賠償
【裁判全文】
臺灣彰化地方法院民事判決            98年度簡上字第122號
上  訴  人
即被上訴人  乙○○
被上訴人即
上  訴  人  甲○○
上列當事人間請求損害賠償事件，上訴人對於中華民國98年9月
10日本院北斗簡易庭98年度斗簡字第171號第一審判決提起上訴
，本院於中華民國99年3月30日言詞辯論終結，判決如下：
    主  文
原判決除確定部分外，關於命上訴人即被上訴人乙○○給付被上
訴人即上訴人甲○○超過新臺幣壹萬伍仟元，及自民國九十八年
七月二十八日起至清償日止，按年息百分之五計算之利息部分，
暨該部分假執行之宣告與訴訟費用之裁判均廢棄。
上開廢棄部分，被上訴人即上訴人甲○○在第一審之訴及假執行
之聲請均駁回。
上訴人即被上訴人乙○○其餘上訴駁回。
被上訴人即上訴人甲○○之上訴駁回。
第一審（除確定部分外）及第二審訟訴費用，由上訴人即被上訴
人乙○○負擔百分之四十三，餘由被上訴人即上訴人甲○○負擔
。
    事實及理由
一、被上訴人即上訴人甲○○（下僅稱姓名甲○○）主張：
（一）甲○○起訴主張：
      民國96年7月4日中午12時許，甲○○與上訴人即被上訴人
      乙○○（下僅稱姓名乙○○）、訴外人童正裕在彰化縣員
      林鎮○○路245巷22之3號至23號門前道路相遇，雙方因該
      巷道路產權及通行、停車等問題而發生口角，嗣乙○○與
      訴外人童正裕聯手毆打甲○○，致甲○○受有臉、頸及下
      唇之擦傷、臉部之血腫、左肘、前臂及手之擦傷等傷害，
      並造成甲○○精神異常不安痛苦，爰依民法第184條、第
      195 條第1項規定，向乙○○請求新臺幣（下同）10萬元
      之精神慰撫金。又乙○○於上開傷害事件中亦造成甲○○
      騎乘之車牌號碼NPK－566號機車（下稱系爭機車）損毀，
      計支出修復費用4,500元，爰依民法第196條規定，一併向
      乙○○請求損害賠償。
（二）於本院補陳：
  １、乙○○及訴外人童正裕上開共同傷害行為，業經本院97年
      度易字第279號、臺灣高等法院臺中分院97年度上易字第
      1815 號刑事判決判處共同傷害罪刑確定。
  ２、甲○○在臺灣高等法院臺中分院是跟訴外人童正裕和解，
      與乙○○無關，和解筆錄上也沒有乙○○的名字。在臺灣
      高等法院臺中分院因為法官表示訴外人童正裕受傷較嚴重
      ，一直勸甲○○與訴外人童正裕和解，所以甲○○才同意
      訴外人童正裕不需要再賠償甲○○，但不代表甲○○也同
      意乙○○不需賠償。又因甲○○起訴是請求乙○○與訴外
      人童正裕負連帶賠償責任，所以和解成立後，法官請甲○
      ○撤回對乙○○及訴外人童正裕的訴訟。
  ３、系爭機車係因乙○○用腳踢倒，致機車底盤有裂縫，因而
      支出修復費用4,500元，此業已於原審提出收據1紙（下稱
      系爭收據）為證，雖系爭收據漏未記載系爭機車車牌號碼
      及送修人之姓名，致原審無法認定系爭收據為修理系爭機
      車支出之單據，惟系爭機車確實有送修，並已支付4, 500
      元之修車費用。
  ４、甲○○在刑事案件中即有陳述乙○○用腳把系爭機車踢倒等
      情，而乙○○只有否認其踢倒系爭機車，但沒有否認系爭機
      車當時有倒地，常理上不可能是甲○○自己破壞機車，所以
      當然是乙○○所破壞。且偵查中甲○○之母即訴外人朱雪沄
      已明白證述乙○○確有以腳把系爭機車踢倒等情。是原審就
      此部分之認定有誤，甲○○爰就系爭機車修復費用4,500元
      部分提起上訴等語。
二、上訴人即被上訴人乙○○則以：
（一）本件民事損害賠償事件，前經甲○○於臺灣高等法院臺中
      分院刑事案件審理時，對乙○○及訴外人童正裕提起刑事
      附帶民事訴訟（案號：98年度訴易字第20號），訴外人童
      正裕亦對甲○○提起刑事附帶民事訴訟（案號：98年度訴
      易字第21號），嗣甲○○與訴外人童正裕於98年4月30 日
      就臺灣高等法院臺中分院98年度訴易字第21號損害賠償事
      件達成訴訟上和解，且當日甲○○亦當庭撤回對訴外人童
      正裕及乙○○之上開刑事附帶民事訴訟，並經臺灣高等法
      院台中分院發函通知乙○○，足證甲○○已與訴外人童正
      裕及乙○○均達成和解，甲○○再次起訴請求損害賠償自
      無理由。
（二）另於本院補陳：
  １、本件刑事部分業經臺灣高等法院臺中分院判決確定，應以
      刑事判決所認定之事實即乙○○及訴外人童正裕與甲○○
      互毆，並因而致3 人均有受傷等情為準。
  ２、又本事件係3人互毆傷害，應屬同一件事，雖和解筆錄僅
      記載有關訴外人童正裕及甲○○之部分，然甲○○與訴外
      人童正裕和解代表與乙○○的部分也應一併和解。
  ３、再乙○○係因於98年4月30日和解當日未到場，因而未加
      入和解，然乙○○嗣有向訴外人童正裕詢問當日和解情形
      ，訴外人童正裕表示因甲○○也有撤回對訴外人童正裕及
      乙○○之起訴，所以其認為此即表示甲○○亦不再向乙○
      ○求償，但訴外人童正裕並未稱甲○○有親口同意不再向
      乙○○求償。
  ４、另原審判決乙○○應賠償3萬元精神慰撫金，惟考量訴外
      人童正裕及兩造於同一傷害事故中所受之傷勢，訴外人童
      正裕傷勢嚴重，經過手術後，尚須休養3個月，惟甲○○
      僅賠償訴外人童正裕4萬元（乙○○誤載為5萬元），而據
      甲○○於偵查中所為陳述，乙○○僅對其毆打嘴角1拳，
      則原審竟認應賠償3萬元之精神慰撫金，顯然有違比例原
      則，並有輕重失衡之情；且於事發過程中，乙○○亦受有
      傷害，並導致眼鏡毀損，故原審判決之金額實有過高之嫌
      。
  ５、末否認乙○○有踢毀甲○○所有之系爭機車之情事，系爭
      機車係甲○○自己弄倒，而且也並未因此而損壞，且訴外
      人童正裕於本件刑事部分亦也有表示是甲○○自己推倒系
      爭機車的等語置辯。
三、本件甲○○於原審請求(1)乙○○應給付甲○○104,500元，
    及自起訴狀繕本送達翌日起至清償日止，按年息百分之5計
    算之利息。(2)訴訟費用由乙○○負擔。(3)甲○○願供擔保，
    請准宣告假執行。原審經審酌兩造所提出之攻擊防禦方法後
    ，為甲○○部分勝訴之判決，判令乙○○應給付甲○○3萬
    元，及自民國98年7月28日起至清償日止，按年息百分之5計
    算之利息，其餘之訴則予駁回，並就上開勝訴部分為假執行
    之宣告。惟兩造均不服提起上訴，乙○○於本院上訴聲明：
    (1)原判決不利於乙○○部分廢棄。(2)第一、二審訴訟費用由
    甲○○負擔。甲○○則聲明：(1)原判決關於駁回甲○○後開
    第二項部分之訴，及該部分假執行之聲請，暨命負擔訴訟費
    用部分之裁判均廢棄。(2)上開廢棄部分，乙○○應再給付甲
    ○○4, 500元，及自原審起訴狀繕本送達之翌日起至清償日
    止，按年息百分之5計算之利息。(3)上開第一審廢棄部分及
    第二審訴訟費用均由乙○○負擔。
四、兩造不爭執之事項：
（一）甲○○與乙○○、訴外人童正裕於上開時、地發生口角，
      嗣而互毆。
（二）乙○○與訴外人童正裕共同毆打甲○○，因而致甲○○受
      有臉、頸及下唇之擦傷、臉部血腫、左肘、前臂及手之擦
      傷等傷害。
（三）乙○○、訴外人童正裕上開共同傷害甲○○之行為，經本
      院97年度易字第279號及臺灣高等法院臺中分院97年度上
      易字第1815號刑事判決判處共同傷害罪刑確定。甲○○上
      開傷害乙○○、訴外人童正裕之行為，亦經本院97年度易
      字第279號及臺灣高等法院臺中分院97年度上易字第1815
      號刑事判決判處傷害罪刑確定。
（四）甲○○於臺灣高等法院臺中分院97年度上易字第1815號傷
      害案件審理中，對乙○○及訴外人童正裕提起請求損害賠
      償之刑事附帶民事訴訟，經臺灣高等法院臺中分院以98年
      度訴易字第20號受理在案；訴外人童正裕亦於臺灣高等法
      院臺中分院97年度上易字第1815號傷害案件審理中，對甲
      ○○提起請求損害賠償之刑事附帶民事訴訟，亦經臺灣高
      等法院臺中分院以98年度訴易字第21號受理在案。
（五）臺灣高等法院臺中分院98年度訴易字第21號損害賠償事件
      ，甲○○與訴外人童正裕於98年4月30日言詞辯論期日當
      庭成立訴訟上和解，甲○○亦當庭撤回臺灣高等法院臺中
      分院98年度訴易字第20號損害賠償事件之起訴。
五、兩造爭執事項：
（一）甲○○於98年4月30日言詞辯論期日與訴外人童正裕就臺
      灣高等法院臺中分院98年度訴易字第21號損害賠償事件所
      成立之訴訟上和解，是否亦包含其與乙○○互毆之損害賠
      償民事請求部分？
（二）原審判決乙○○應賠償甲○○3萬元之精神慰撫金是否過
      高？
（三）乙○○是否應賠償甲○○所有系爭機車之修復費用4,500
      元？
六、得心證之理由：
（一）本件乙○○主張甲○○於98年4月30日除與訴外人童正裕
      就臺灣高等法院臺中分院98年度訴易字第21號損害賠償事
      件達成訴訟上和解外，並當庭撤回對訴外人童正裕及乙○
      ○之刑事附帶民事訴訟，堪認甲○○請求乙○○損害賠償
      部分亦已於該案中一併和解，甲○○自不得再提起本訴等
      語，然此為甲○○所否認，並稱：和解當日僅有同意訴外
      人童正裕不需再負賠償責任，並未同意乙○○亦無需負損
      害賠償責任，但因伊係請求訴外人童正裕及乙○○2人連
      帶負損害賠償責任，方撤回該案起訴等語。經查：甲○○
      於98年4月30日臺灣高等法院台中分院言詞辯論期日時，
      係就訴外人童正裕請求甲○○損害賠償之臺灣高等法院臺
      中分院98年度訴易字第21號事件中，與訴外人童正裕達成
      訴訟上和解，且和解成立內容為：「１、被告甲○○願於
      98年5月15日前給付原告童正裕4萬元。２、兩造其餘請求
      權均拋棄。３、訴訟費用各自負擔。」，此有和解筆錄影
      本1份可按，是依該和解筆錄之記載可知該次和解之兩造
      當事人為甲○○及訴外人童正裕，和解內容亦僅有關於甲
      ○○及訴外人童正裕相互間之損害賠償請求事宜；參以乙
      ○○亦自承98年4月30日和解當日並未到庭參與該次和解
      等情，是該次和解是否連同甲○○與乙○○相互間之損害
      賠償請求事宜已均予以和解，實有可疑？況乙○○亦自承
      訴外人童正裕並未告知其於上開和解當日，甲○○有同意
      不再對其為損害賠償請求等語，亦難遽認甲○○對乙○○
      之損害賠償請求已為上開和解效力所及，此外，乙○○復
      未能舉證證明甲○○已與其達成和解、調解，或有拋棄對
      其之損害賠償請求權，或係於經終局判決後方撤回其訴等
      情，是雖甲○○曾撤回其對乙○○之臺灣高等法院臺中分
      院98年度訴易字第20號損害賠償事件之起訴，然依民事訴
      訟法第263條第1項前段、第2項之規定，該訴之撤回僅視
      同未起訴，甲○○自得再對乙○○提起本件訴訟，乙○○
      此部分所辯，尚屬無據。
（二）按因故意或過失，不法侵害他人之權利者，負損害賠償責
      任；數人共同不法侵害他人之權利者，連帶負損害賠償責
      任；不法侵害他人之身體、健康、名譽、自由、信用、隱
      私、貞操，或不法侵害其他人格法益而情節重大者，被害
      人雖非財產上之損害，亦得請求賠償相當之金額，民法第
      184條第1項前段、第185條第1項前段、第195條第1項分別
      定有明文。又按慰藉金之賠償須以人格權遭遇侵害，使精
      神上受有痛苦為必要，其核給之標準固與財產上損害之計
      算不同，然非不可斟酌雙方身分資力與加害程度，及其他
      各種情形核定相當之數額（最高法院51年度台上字第223
      號判例參照）。再按非財產上損害之慰撫金數額，究竟若
      干為適當，應斟酌兩造身分、地位、經濟狀況、加害程度
      及其他各種情形，俾為審判之依據（最高法院86年度台上
      字第511號、第3537號判決意旨參照），查：
  １、甲○○主張於前揭時、地，遭乙○○、訴外人童正裕共同
      毆打，致受有前揭傷害等事實，業據甲○○提出診斷書及
      本院97年度易字第279號、臺灣高等法院臺中分院97年度
      上易字第1815號刑事判決影本為證，並經本院依職權調取
      本院97年度易字第279號、臺灣高等法院臺中分院97年度
      上易字第181 5號案件全部卷宗，核閱無誤，且為乙○○
      所不爭執，自堪信為真實。
  ２、乙○○既與訴外人童正裕共同傷害甲○○，即屬對甲○○
      實施共同侵權行為，揆諸上開法條規定，甲○○就非財產
      上之損害請求乙○○負損害賠償責任，於法尚無不合。則
      本院審酌(1)本事件係因發生口角，嗣而互毆，則對於衝突
      之發生，兩造顯然均非處於被動之地位、(2)甲○○所受之
      傷勢雖非嚴重外傷，然臉部及四肢均有多處擦傷(3)甲○○
      學歷為大學畢業，在自家開設的電子材料行工作，月入約
      3萬元，名下有田賦2筆、土地2筆、共有建物1筆，存款約
      1百萬元，無有價證券及其他貴重財物；乙○○為大專畢
      業，從事銀樓業務工作，每月收入約為3萬元，名下有汽
      車1輛、投資1筆，沒有不動產、存款及其他貴重財物，已
      據兩造於原審分別陳明在卷，並有稅務電子閘門財產所得
      調件明細表附卷可參，是於斟酌兩造之身分、地位及參酌
      甲○○所受精神損害之情節後，認原審認定甲○○非財產
      上損害即精神慰撫金為3萬元，尚屬適當。
  ３、至乙○○以訴外人童正裕傷勢嚴重，惟甲○○僅賠償訴外
      人童正裕4萬元，而乙○○僅對其毆打嘴角1拳，原審竟認
      應賠償3萬元之精神慰撫金，顯然有違比例原則，且於事
      發過程中，乙○○亦受有傷害，並導致眼鏡毀損，故原審
      判決之金額實有過高之嫌等語置辯。惟甲○○賠償訴外人
      童正裕4萬元，係經法官勸喻後，雙方協調之和解金額，
      並非法院認定之精神慰撫金金額，另審酌甲○○所得請求
      之精神慰撫金金額，係就甲○○本身所受精神損害為考量
      ，並無需斟酌乙○○是否亦同受有損害，是乙○○以上開
      情詞置辯，均無可採。
  ４、惟按債權人向連帶債務人中之一人免除債務，而無消滅全
      部債務之意思表示者，除該債務人應分擔之部分外，他債
      務人仍不免其責任，民法第276條第1項定有明文。本件甲
      ○○與訴外人童正裕已於另案中達成訴訟上和解，並拋棄
      其對於訴外人童正裕之其餘請求權，已詳如前述，甲○○
      並於本院自承於該案和解時，確有同意訴外人童正裕無需
      再負賠償責任等情，足認甲○○對連帶債務人童正裕有免
      除其債務之意思；又甲○○雖曾撤回對乙○○之損害賠償
      請求之起訴，惟其否認有同意乙○○無需負損害賠償責任
      之情事，並另向乙○○提起本件訴訟，顯見甲○○並無消
      滅乙○○債務之意，故依前開規定，除訴外人童正裕應分
      擔部分外，乙○○仍不免其責。再按連帶債務人相互間，
      除法律另有規定或契約另有訂定外，應平均分擔義務，民
      法第280條前段定有明文。本件乙○○及訴外人童正裕依
      民法第185條規定，對於甲○○應連帶負共同侵權行為之
      損害賠償責任，而依上開規定，其等2人應平均分擔，應
      分擔之比例各為2分之1。則訴外人童正裕與甲○○和解後
      ，乙○○就甲○○所受損害，可免責之部分為15,000元（
      30,000÷2＝15,000），經扣除後，乙○○尚應賠償甲○
      ○15,000元（30,000－15,000＝15,000）。
  ５、綜上，乙○○應賠償甲○○之損害賠償額即精神慰撫金為
      15,000元。
（三）再甲○○另主張乙○○故意以腳踢倒其所有之系爭機車，
      致系爭機車毀損，其因而支出機車修復費用4,500元等情
      ，然此為乙○○所否認，陳稱：系爭機車係甲○○自己所
      推倒等語。惟按當事人主張有利於己之事實者，就其事實
      有舉證之責任，民事訴訟法第277條前段定有明文；民事
      訴訟如係由原告主張權利者，應先由原告負舉證之責，若
      原告先不能舉證，以證實自己主張之事實為真實，則被告
      就其抗辯事實即令不能舉證，或其所舉證據尚有疵累，亦
      應駁回原告之請求（最高法院17年上字第917號判例意旨
      參照），是依上開舉證責任分配之原則，自應由甲○○舉
      證證明乙○○確有毀損系爭機車之行為：
  １、甲○○雖主張此部分事實有乙○○住處之監視器及其母即
      訴外人朱雪沄於偵查中之證詞為證，惟(1)乙○○否認其住
      處監視器有錄影功能，復無證據足以證明案發當時監視器
      係正常運作，並有攝錄到本件發生之經過，且衡諸常情，
      乙○○於本件刑事部分係主張其為被害人，倘本件發生之
      經過確有監視錄影可為證，自無不積極提出以為證據之理
      ，然綜觀本件刑事部分於偵查及審理中，均未見乙○○提
      出，且甲○○亦無法證明確有其所稱監視錄影之證物存在
      ，尚難為其有利之認定。(2)至訴外人朱雪沄雖於96年8月
      23日臺灣彰化地方法院檢察署96年度他字第1454號傷害案
      件偵查庭時證稱：「...，我看到庭上之乙○○將我兒子
      的機車踢倒，當時童正裕還在車上，童正裕下車後就踢我
      兒子，我兒子反手將童正裕推倒，乙○○也順手一拳打我
      兒子的下巴，之後我兒子就退到大門口前，與乙○○、童
      正裕理論，後來我看到童正裕又朝我兒子揮拳，但是沒有
      打中，我兒子就進門來找文件，...
      」
      等語，然其嗣於98年1月19日臺灣高等法院臺中分院97年
      度上易字第1815號傷害案件現場勘驗時卻係證稱：「（
      法官問：當時你看到情形為何？）那時候我在二樓照顧小
      孩，聽到外面有吵架聲音，狗也叫的很大聲，我才下來到
      一樓跟二樓的樓梯中間窗戶邊看，看到童正裕用腳踢我兒
      子，乙○○出手攻擊我兒子，他們理論的內容我沒有聽到
      ，......」，全然未證述乙○○有踢倒系爭機車之情，則
      訴外人朱雪沄於偵查中所證述系爭機車倒地經過乙節是否
      屬實，實非無疑？(3)雖乙○○不否認系爭機車於兩造爭執
      時確有倒地乙情，然以本件兩造係先發生口角爭執，進而
      互毆等情觀之，雙方當時應均互有動作，系爭機車自亦有
      可能於此期間因碰撞而倒地，尚難以系爭機車確有倒地一
      情，即遽認乙○○確有故意踢倒系爭機車之情事。此外，
      甲○○又未能舉證證明其此部分主張屬實，自應認其舉證
      尚有不足，本院無從為有利於甲○○之認定。
  ２、是以，甲○○既未能舉證證明乙○○有毀損系爭機車之行
      為，其請求乙○○賠償系爭機車修復費用，自難認有據。
（四）末按，給付無確定期限者，債務人於債權人得請求給付時
      ，經其催告而未為給付，自受催告時起，負遲延責任。其
      經債權人起訴，或依督促程序送達支付命令，或為其他相
      類之行為者，與催告有同一之效力；遲延之債務，以支付
      金錢為標的者，債權人得請求依法定利率計算之遲延利息
      ，民法第229條第2項、第233條第1項前段分別定有明文。
      從而，甲○○本於侵權行為損害賠償法律關係，請求乙○
      ○給付精神慰撫金15,000元，及自起訴狀繕本送達之翌日
      即98年7月28日起至清償日止，按年息5％計算之遲延利息
      ，為有理由，應予准許，逾此範圍所為請求，為無理由，
      應予駁回；原審就超過上開應准許部分，為甲○○勝訴之
      判決，並依職權為假執行之宣告，尚有未洽，乙○○上訴
      意旨求予廢棄改判，為有理由，爰由本院予以廢棄改判如
      主文第一、二項所示。至原審就上開甲○○請求應准許部
      分，為甲○○勝訴之判決，並依職權宣告假執行，核無不
      合，乙○○上訴意旨指摘原判決此部分不當，求予廢棄改
      判，為無理由。又甲○○上訴請求乙○○應再賠償系爭機
      車之修復費用4,500元，為無理由，不應准許；原審為甲
      ○○敗訴之判決，亦核無不合，甲○○上訴意旨指摘原判
      決此部分不當，求予廢棄改判，為無理由，應予駁回。
七、本件事證已臻明確，兩造其餘之攻擊防禦方法及所提之證據
    ，核與判決結果不生影響，爰毋庸一一論述，併此敘明。至
    甲○○雖請求傳喚彰合機車行負責人魏國鐘為證人，以證明
    修復費用4,500元確為修復系爭機車所支出。惟甲○○既未
    能證明乙○○有毀損系爭機車之行為，則縱甲○○確因修復
    系爭機車而支出4,500元，亦無從請求乙○○負損害賠償責
    任，是本院認已無再為傳喚魏國鐘為證人之必要，附此敘明
    。
八、據上論結，本件上訴人即被上訴人乙○○上訴為一部有理由
    ，一部無理由，被上訴人即上訴人甲○○上訴為無理由，依
    民事訴訟法第436條之1第3項、第450條、第449條第1項、第
    79條、第78條，判決如主文。
中    華    民    國    99    年    4     月    13    日
                  民事第一庭    審判長法  官    康弼周
                                      法  官    陳正禧
                                      法  官    簡璽容
以上正本係照原本作成。
不得上訴。
中    華    民    國    99    年    4    月    13    日
                                      書記官    彭月美

司法院資訊處製作；財團法人民間司法改革基金會備份。
